臺灣高等法院民事判決　　　　　　　　93年度上易字第1086號
上　訴　人　辛○○
被　上訴人　丁○○○
　　　　　　丙○○
共　　　同
訴訟代理人　邱清銜律師
　　　　　　洪明俊律師
當事人間請求損害賠償事件，上訴人對於中華民國93年 8月27日
台灣桃園地方法院93年度訴字第 111號第一審判決提起上訴，本
院於94年3月22日言詞辯論終結，判決如下：
    主  文
上訴駁回。
第二審訴訟費用由上訴人負擔。
    事實及理由
一、本件被上訴人主張略以：上訴人於民國91年12月17日下午 2
    時許，駕駛車號LN－9017號自小貨車，沿桃園縣觀音鄉○○
    路內側車道，由中壢往觀音方向行駛，於行經中山路1段（
    速限時速60公里）與金華路之Ｔ字型交岔路口時，突以時速
    80公里之速度疾駛，且未注意車前狀況，致在交岔路口內側
    車道行人穿越道前，撞及由被害人邱國藤騎乘之車號IVS－
    660 號機車，致邱國藤受有頭、骨盆、下肢鈍傷，雖經送醫
    ，仍不治死亡。被上訴人丁○○○為被害人之配偶，遽逢配
    偶橫死之變故，內心痛苦難以言喻，此並不因仍有子女扶養
    而減少，而被上訴人丙○○為被害人之子女，亦因被害人之
    去世悲痛不已，原審所為之慰撫金酌定並非過高，上訴人未
    具體指摘原審所為之認定有何不當，其主張並無理由。又渠
    等亦支出殯葬費用，且原審就被上訴人之殯葬支出已為詳細
    審查，並剔除不必要支出，所認定殯葬費用應屬合理，況殯
    葬費之請求係依據具體支出而定，非必依內政部統計資料定
    之，上訴人本此主張並無理由。再者，上訴人僅以被害人無
    照駕駛為由，即認被害人應負較重責任，而其僅須負30 %過
    失，亦無理由。況觀台灣省桃園縣區車輛事故鑑定委員會鑑
    定意見書第7點亦知， 被害人是否確有未於交岔路口前30公
    尺顯示手勢或方向燈，即貿然左轉之情形，並無法確定。從
    而，爰依民法第184條第 1項前段、第192條第1項、第194條
    規定，請求上訴人給付殯葬費及精神慰撫金等語。並答辯聲
    明：(一)上訴駁回。(二)訴訟費用由上訴人負擔（被上訴人丁○
    ○○與丙○○於原審分別請求上訴人給付150萬元及100萬元
    ，原審原告庚○○、戊○○、乙○○、己○○及甲○○○則
    各請求50萬元，惟原審僅判決上訴人應給付被上訴人丁○○
    ○11萬4285元及被上訴人丙○○6萬7685元， 被上訴人及原
    審原告既未就敗訴部分提起上訴，該部分已確定）。
二、上訴人則以：伊固有超速及未減速慢行之過失，惟被害人貿
    然自外側車道橫越至內側車道欲強行左轉，致上訴人閃避不
    及，且其明知自己罹患心臟疾病仍騎乘機車上路，故就本件
    損害之發生，亦屬與有過失。又被害人無照駕駛係屬嚴重之
    違規行為，原審認各負50% 之過失實有未洽，上訴人應僅須
    負30 %之過失責任。且原審判決應給付被上訴人共計50萬
    6800元之殯葬費顯屬過高，應依內政部統計之「國人平均支
    出之殯葬費」，以37萬6000元為當。被上訴人丁○○○雖為
    被害人之配偶，然其已年邁，且受子女扶養，不需仰賴被害
    人，精神損失已減低，原審判決應給付其60萬元慰撫金，實
    屬過高，應以50萬元為當；而被上訴人丙○○為桃園縣觀音
    鄉金湖村村長，經濟狀況甚佳，其雖因被害人去世受有創痛
    ，惟慰撫金亦應以30萬元為當等語，資為抗辯。爰聲明：(一)
    原判決不利於上訴人部分廢棄。(二)廢棄部分，被上訴人在第
    一審之訴及假執行聲請駁回。(三)第一、二審訴訟費用均由上
    訴人負擔。
三、兩造不爭執事實：
  (一)上訴人於91年12月17日下午 2時許，駕駛車號ＬＮ－9017號
    自小貨車行經桃園縣觀音鄉○○路 ○段與金華路之Ｔ字型交
    岔路口處，撞擊被害人邱國藤所騎乘車號ＩＶＳ－ 660號機
    車，致被害人受撞擊彈起跌落行人穿越道上，因而受有頭、
    骨盆、下肢鈍傷致休克，經送醫急救不治死亡。
  (二)被害人邱國藤為被上訴人丁○○○之配偶，被上訴人丙○○
    之父。
四、茲就兩造爭點分述如下：
  (一)上訴人有過失：
  1.按汽車行駛時，駕駛人應注意車前狀況，並隨時採取必要之
    安全措施；又行車速度，依標誌或標線之規定； 4車道以上
    或同向 2車道道路，欲左轉彎時，應距交岔路口30公尺前換
    入內側車道或左轉車道；閃光黃燈表示「警告」，車輛應減
    速接近，注意安全，小心通過，道路交通安全規則第94條第
    3項、第93條第 1項、第102條第1項第4款及道路交通標誌標
    線號誌設置規則第211條第1項第1款分別定有明文。
  2.經查肇事地點為速限60公里之同向 2車道道路，且交岔路口
    ，上訴人駕車行經閃光黃燈號誌岔路口，應注意減速小心通
    過，而依當時之天候、道路狀況及視線，並無不能注意之情
    ，竟疏未注意依時速60公里之速率限制行駛，貿然以時速80
    公里以上之速度超速行駛，且未注意車前狀況，並隨時採取
    必要之安全措施超速前行，為上訴人所不爭執，並經本院依
    職權調閱刑事案件卷宗核閱屬實。
  3.本件車禍之肇事原因於刑事偵查時，經檢察官送請鑑定，亦
    認定「辛○○駕駛自小貨車疏未注意車前狀況且超速行駛」
    ，有台灣省桃園縣區車輛行車事故鑑定委員會91府車鑑桃字
    第911879號鑑定書 1件附於前揭相驗卷可稽，應認上訴人就
    本件車禍之發生有過失。且被害人因本件車禍受傷，雖經送
    醫診治仍不治死亡，有地檢署相驗卷可考，其死亡與上訴人
    之過失行為自有相當因果關係，而上訴人因此所涉及刑責部
    分，亦經本院刑庭判處有期徒刑 6月確定，有刑事判決附卷
    可稽（見原審卷第3頁）。
  (二)被害人邱國藤與有過失：經查，觀諸台灣桃園地方法院檢察
    署91年度相字第1868號相驗卷宗所附之道路交通事故調查報
    告表所繪現場圖及現場照片，肇事地點遺留之刮地痕及煞車
    痕均起始於上訴人行駛之桃園縣觀音鄉○○路 ○段內側車道
    正前方路口，且交岔路口之中心位置遺留有機車散落物及碎
    片，堪信本件肇事地點係在桃園縣觀音鄉○○路 ○段內側車
    道與金華街之交岔路口。依據上述撞擊點，及兩車車損照片
    所示，系爭小貨車之右前方大燈歪斜、板金凹陷；機車之左
    側車身車殼破損，由被害人所駕駛機車之左側受損及擦撞情
    形，足見車禍之發生原因係被害人未於距交岔路口30公尺前
    換入內側車道，貿然於交岔路口前未顯示方向燈或手勢即行
    自外側車道駛入內側車道欲左轉，適有上訴人駕駛自小客車
    超速行駛於內側車道，致閃避不及而發生擦撞，被害人無照
    騎乘機車，原應注意左轉彎時，應於距交岔路口30公尺前換
    入內側車道，竟疏未注意，未顯示方向燈或手勢，貿然於交
    岔路口前逕行左轉，顯然與有過失，同為本件肇事原因。
  (三)上訴人應負侵權行為損害賠償責任：
  1.按因故意或過失不法侵害他人之權利者，負損害賠償責任；
    不法侵害他人致死者，對於支出殯葬費之人，亦應負損害賠
    償責任；不法侵害他人致死者，被害人之父、母、子、女及
    配偶，雖非財產上之損害，亦得請求賠償相當之金額，民法
    第184條第1項前段、第192條、第194條分別定有明文。被上
    訴人丁○○○為被害人之配偶，被上訴人丙○○為被害人之
    子，自得依侵權行為之法律關係，請求上訴人賠償其損害。
  2.殯葬費部分：
    (1)被上訴人丁○○○部分：被上訴人丁○○○為被害人支出
      殯葬費用38萬元（北莊福園納骨塔塔位費用30萬元、骨罐
      費用8萬元），有收據2件為證（見原審卷第14、15頁），
      因被上訴人丁○○○購買之納骨塔塔位為夫妻位，又北莊
      福園之個人納骨塔塔位售價為 3萬6000元至12萬元不等，
      亦經證人即北莊福園職員徐以達於原審到庭證述明確（見
      原審卷第 123頁筆錄），是被上訴人丁○○○請求之納骨
      塔塔位費用以12萬元計算，並無不當。再被上訴人丁○○
      ○確有支出骨罐費用 8萬元，此為上訴人所不爭，又骨罐
      屬民間習俗所認必要之殯葬費用。是被上訴人丁○○○請
      求殯葬費20萬元，應予准許。
    (2)被上訴人丙○○部分：按所謂殯葬費，係指收殮及埋葬之
      必要費用。被上訴人丙○○為被害人支出殯葬費用，已據
      提出估價單1件為證（見原審卷第17頁）， 扣除非殯葬所
      必要擇日費5000元、樂隊5萬7600元、電子琴3萬6000元、
      佛祖車2萬元、大鼓陣1萬5000元、其他陣頭6萬元、紙紮5
      萬8000元、3牲4果1萬6000元、毛布類2000元、禮布類500
      元、文具類500元、罐頭祭品4萬8000元、小方巾 1萬8000
      元、毛巾3萬6000元、外家饒絲1萬5000元、外家禮盒9000
      元、印刷訃文7萬2000元、開明路2萬5000元、做七費21萬
      元、做七用品3萬5000元及引魂道士2名支出5000元等，其
      餘殯葬費30萬6800元，依被害人之身分、地位及國人之習
      俗，核屬殯葬所必要之費用。
    (3)上訴人雖抗辯丁○○○、丙○○得請求殯葬費數額過高，
      應依所謂內政部統計國人平均支出之殯葬費37萬6000元為
      合理云云。惟查，殯葬費之支出計算，本應遵照實際支出
      之項目、數額加以統計，若為殯葬所必要費用，並實際支
      出者，當無不予核算之理。本件被上訴人等之各項殯葬支
      出，已經剔除不必要之支出項目，是上揭殯葬費用支出數
      額尚屬合理；上訴人認為應遵照所謂內政部統計資料云云
      ，尚非有理由。
  3.精神慰撫金部分：按所謂慰撫金係為填補精神上所受之損害
    ，而其酌定除考量被害人所受之精神上創痛外，並應審酌兩
    造之身份地位並經濟能力等因素，據而判斷適當之慰撫金數
    額。經查被害人為被上訴人丁○○○之配偶，被上訴人丙○
    ○之父，則被上訴人請求非財產上之損害，自屬有據。被上
    訴人丁○○○因配偶死亡，被上訴人丙○○遭逢父喪，均為
    至親，精神上受有極大痛苦，審酌被上訴人丁○○○未受有
    正式教育，現為家庭主婦，丙○○為國中畢業，現為務農，
    曾任 2屆桃園縣觀音鄉金湖村村長等身份及經濟能力，認被
    上訴人丁○○○請求60萬元、被上訴人丙○○請求40萬元為
    適當。上訴人雖指責金額過高，並以丁○○○以七十歲，精
    神損害減低為據，但查年齡與精神之痛苦何干，以丁○○○
    狀況正需被害人之相扶持，遽失配偶必然痛苦逾恆，此外上
    訴人未具體表明上揭金額之認定有何不當，空言抗辯亦非可
    採。
  (四)與有過失酌減：
  1.按損害之發生或擴大，被害人與有過失者，法院得減輕賠償
    金額或免除之，民法第217條第1項定有明文。上訴人雖主張
    只應負30％之過失責任云云，惟查被害人無照駕駛機車行經
    交岔路口左轉，未於左轉彎前採取必要之安全警示換入內側
    車道，雖有過失；但上訴人在速限60公里之道路上以時速80
    公里以上超速行駛，疏未注意車前狀況，隨時採取必要之安
    全措施，並完全漠視案發路口閃光黃燈警告應減速接近，並
    注意安全小心通過之要求，同為肇事原因，已如前述，本院
    斟酌被害人與上訴人之上開過失情節，認令各負50 %之過失
    責任，並無不妥，依過失相抵之法則，應減輕上訴人賠償金
    額50%。
  2.被上訴人丁○○○因上訴人過失行為所受之損害為殯葬費20
    萬元、精神慰撫金 60萬元，合計 80萬元（200000+600000=
    800000）；被上訴人丙○○所受損害為殯葬費30萬6800元及
    精神慰撫金 40萬元，合計 70萬 6800元 （306800+400000=
    706800）。依此計算上訴人應賠償被上訴人邱謝玉妹之金額
    為殯葬費40萬元（800000×50%=400000）；賠償被上訴人丙
    ○○之金額為35萬3400元（706800×50%=353400）。
  3.至上訴人辯稱被害人罹患有心臟病之舊疾仍騎乘機車上路，
    亦屬本件車禍發生之原因云云。按「被害人許某雖患有肝硬
    化等症，而為上訴人所不知，惟許某之死亡，本由於上訴人
    毆打行為所致，不能以許某未預為告知其已患有何疾病，而
    謂許某就其死亡之發生，亦與有過失」，有最高法院73年台
    上字第4045號判例可考。是按被害人之過失行為須為損害之
    共同原因，予損害之發生或擴大以助力，並與損害之發生與
    擴大有相當因果關係者，始有過失相抵之適用。本件被害人
    固有心臟病之宿疾，然其死亡原因為車禍導致頭、骨盆、下
    肢鈍傷，進而休克死亡，有台灣桃園地方法院檢察署相驗屍
    體證明書 1件附卷可憑，尚無從認被害人係因心臟病發致死
    ；況縱被害人係因車禍導致心臟病發而休克，其死亡亦係因
    被害人之駕車過失行為所致，揆諸前揭說明，尚不得因被害
    人本身罹有心臟疾病，認有過失相抵之適用，是上訴人此部
    分抗辯，並無足採。
  (五)保險給付之扣除：
  1.按「保險人依本法規定給付之保險金，視為加害人或被保險
    人損害賠償金額之一部分；加害人或被保險人受賠償請求時
    ，得扣除之。」強制汽車責任保險法第30條定有明文。
  2.查被害人因系爭車禍死亡，其繼承人因汽車強制責任險而領
    得保險賠償金 140萬元，上訴人並另賠償60萬元等情，為被
    上訴人自認在卷，揆諸前開說明， 200萬元為損害賠償金額
    之一部分，上訴人受賠償請求時，自得扣除之。查被上訴人
    丁○○○為被害人之配偶，被上訴人丙○○及原審原告庚○
    ○、戊○○、乙○○、己○○、甲○○○均為被害人之子女
    ，其等就被害人遺產之應繼分相同，則上開保險金及賠償金
    由7人共同受理，各人受領28萬5715元（原應為285714.28元
    ，被上訴人對此未上訴爭執），經扣除上開金額後，被上訴
    人丁○○○、丙○○尚得請求上訴人賠償之數額依序為11萬
    4285元（000000-000000 =114285）及6萬7685元（000000 -
    000000=67685）。
五、綜上所述，被上訴人丁○○○請求上訴人賠償11萬4285元，
    被上訴人丙○○請求賠償 6萬7685元，及均自起訴狀繕本送
    達翌日即92年10月29日起至清償日止，按年息5%計算之利息
    ，為有理由，應予准許。因所命上訴人給付之金額未逾50萬
    元，依民事訴訟法第389條第 1項第5款，應依職權宣告假執
    行。是則原審判命上訴人如數給付，並依職權為假執行之宣
    告，於法並無不合。上訴意旨指摘原判決不當，求予廢棄改
    判，為無理由，應予駁回。
六、本案事證已臻明確，兩造其餘主張陳述及所提之證據，核與
    判決無影響，爰不另一一論述，附此敘明。
七、據上論結，本件上訴為無理由，依民事訴訟法第449條第1項
    、第78條，判決如主文。
中　　華　　民　　國　　94　　年　　4　　月　　  6　　日
　　　　　　　　　民事第 7庭　審判長法　官　鄭三源
　　　　　　　　　　　　　　        法　官　王聖惠
　　　　　　　　　　　　　　        法　官　黃嘉烈
正本係照原本作成。
不得上訴。
中　　華　　民　　國　　94　　年　　4 　　月　　7 　　日
　　　　　　　　　　　　　　　　　　書記官　倪淑芳
